【裁判字號】    88,訴,766
【裁判日期】    890825
【裁判案由】    確認選舉無效
【裁判全文】
臺灣臺南地方法院民事判決  八十八年度訴字第七六六號
    原      告  己○○○
    被      告  丁○○
    訴訟代理人  金輔政律師
    被      告  乙○○      住.
                壬○○      住.
                甲○○      住.
                戊○○      住.
                辛○○      住.
                癸○○      住.
                寅○○      住.
                卯○○      住.
                庚○○      住.
                子○○      住.
                丙○○      住.
右當事人間請求確認選舉無效事件，本院判決如左：
    主    文
被告乙○○、壬○○、甲○○、戊○○、辛○○、癸○○、寅○○、卯○○、廖昆華
、丙○○、丁○○、庚○○於民國八十五年五月三日財團法人台灣基督長老教會新樓
醫院第五屆第一次董事會所為董事長之選舉無效。
訴訟費用由被告負擔。
    事    實
甲、原告方面：
一、聲明：求為判決如主文所示。
二、陳述：
（一）按財團法人臺灣基督長老教會新樓醫院（下簡稱新樓醫院）係經主管機關行政
      衛生署核准設立並向  鈞院法人登記處合法登記之醫療機構財團法人。而「財
      團法人醫療機構董事任期除捐助章程另有規定外，每屆為三年，連選得連任。
      董事會應在當屆任期屆滿前開會，選聘下屆董事，並由原任董事長召開董事會
      ，推選董事長」，醫療法施行細則第三十條第一項、第二項前段定有明文，再
      者「董事會開會董事長為主席，董事會會議之決議應有過半數董事之出席，以
      出席董事過半數之同意行之，但左列重要事項之決議應有三分之二以上董事出
      席，以出席董事三分之二以上之同意行之。一、....  二、董事長之推選或改
      選」，亦明定於醫療法施行細則第三十二條第一項、第二項第二款，新樓醫院
      章程第六、七條僅規定後屆董事由董事會遴選之，由董事中互選董事長及書記
      各一人，未另規定改選董事會之召集程序及董事長當選票數，但於第十五條規
      定：「本章程未規定事項悉依有關法律辦理」，故自應適用醫療法施行細則之
      有關規定，至於常務董事不在醫療法施行細則第三十二條但書所列之重要事項
      之決議，不應混為一談。
（二）新樓醫院第四屆董事會於八十五年五月三日召開第十八次董事會推選第五屆董
      事而結束，稍後繼續召開第五屆第一次董事會推選董事長等，未依法由原任董
      事長黃仁村醫師召開，而竟由無召集權人之總會副議長李不易牧師主持董事會
      ，在董事十五名全體出席情形下之董事長選舉，被告僅得九票未達三分之二，
      主持人竟宣佈：「董事丁○○當選董事長」，均有違首揭醫療法施行細則之規
      定，自得訴請確認該次董事長選舉無效，且法律行為無效者，乃自始當然不生
      效力，要難以原告當場無異議即謂正常有效。
（三）新樓醫院第五屆董事之任期，形式上雖已於八十八年五月二日屆滿，因而丁○○似非該屆董事長，惟因第五屆董事會於八十八年四月三十日召開之第二十五
      次董事會中推選後屆（第六屆）董事之選舉不合法而應屬無效，原告已於八十
      八年五月一日向衛生署及鈞院法人登記處檢舉，而其第六屆第一次董事會董事
      長選舉亦違法，在主管官署及鈞院法人登記處尚未核准其登記之前，第六屆董
      事尚非合法，依法第五屆董事尚未失效，仍有宣告董事長丁○○選舉無效之實
      益。
（四）原告早於八十七年九月二十九日即公開以書面聲明丁○○當選董事長不合法，
      此項醫事財團法人違反章程第十五條及法律特別規定而無效係自始無效，與一
      般公司或社團法人之選舉規定不同，矧民法第六十四條並無除斥期間之規定，
      自得隨時提出訴訟。
（五）本案之法律依據為民法第六十四條：捐助章程第十五條所引伸之違反醫療法及
      施行細則規定而無效之董事行為，而該董事長選舉之特別規定為強制規定，而
      法律行為違反強制或禁止之規定者無效」復明定於民法第七十一條，故無論從
      任何角度觀察原告之訴訟合法，至於原告當選新樓醫院常務董事，同為九票未
      達三分之二，常務董事之選舉非重要議案過半數即可不必三分之二，自無影響
      原告提起本訴利害關係人之身分。
（六）按民法第六十四條規定：「財團董事，有違反捐助章程之行為時，法院得因主
      管機關、檢察官、或利害關係人之聲請，宣告其行為為無效。」從而財團董事
      會議違反其捐助章程之規定，改選董事及董事長，而對之提起宣告該董事行為
      為無效之訴者，自應以為改選行為之董事為被告，最高法院八十二年台上字第
      三一六八號著有判例，本案原告既係依民法第六十四條規定提起改選董事長之
      選舉行為無效之訴，自應依據八十五年五月三日新樓醫院第五屆第一次董事會
      議事錄所載出席董事追加為被告，惟其中林茂庭、陳宗義兩位已別世而不再列
      入。
三、證據：提出新樓醫院章程一份、新樓醫院法人登記證書一份、申請書一份、新樓
    醫院董事會議事錄四份、聲明書一份、新樓醫院第五屆、第六屆董事名單為證。
乙、被告丁○○方面：
一、聲明：求為判決駁回原告之訴。
二、陳述：
（一）有關台灣基督長老教會新樓醫院董事會選舉及該會之決議均係對該會發生效力
      ，與被告丁○○無關，該等選舉或決議對被告丁○○應無受確認之利益或不利
      益，而八十五年五月三日之選舉於八十八年五月二日已任滿，被告已非現任董
      事會之董事長，原告之確認請求自乏受確認判決之法律上利益，依民事訴訟法
      第二百四十七條規定不得提起本件訴訟。
（二）董事會之召開及主持會議因會議之特性向以董事長為之，原則雖係如此，但例
      外於董事長不能、不願或認同他人主持會議時則顯然在有權董事之參與決策下
      所為決議，難謂無效。八十五年五月三日之會議原係原董事長召開，當日主持
      會議由原黃仁村董事長於選舉新董事長時同意由總會副議長李不易主持選舉後
      ，當場由原董事長移交當選之董事長，原告親臨其會參與選舉，對結果當時亦
      無異議，當次會議應屬正常有效。
（三）依新樓醫院捐助暨組織章程第十一條規定：「董事會應以過半數董事出席始得
      開會，除修改章程另有規定外，應以出席董事過半數之同意行之，可否同數時
      由主席裁定之」，八十五年五月三日以出席過半數選舉董事長程序應無錯誤，
      原告在第四、五屆任董事時亦依此辦法任為常務董事。
（四）財團法人因立法上以財產之捐助而成立，對於董事會之決議並無決議無效之訴
      訟，復無公司法或社團法人有關聲請宣告無效之訴應於三個月內請求（民法第
      五十六條）或一個月為撤銷之請求（公司法第一百八十九條、第二百十二條）
      除斥期間，惟本件原告之請求自八十五年五月三日之選舉迄八十八年五月始為
      訴訟上為撤銷或確認之主張，與一般選舉之法理由背，此種時間之長久，為求
      財團法人之安定，應不許原告為本件請求。
（五）民法第六十四條規定：「財團董事有違反捐助章程之行為時，法院得因主管機
      關、檢察官或利害關係人之聲請宣告其行為無效」，本件董事會之選舉及董事
      會決議各項並無違反捐助章程應無由原告請求宣告無效之任何法源根據，更何
      況原告如主張董事長之選舉無效，原告之被選任為監察人之票數亦不逾三分之
      二，其常務董事職務亦不存在，則其據常務董事之職而以利害關係人身分提起
      本訴亦失所依據，原告當事人有不適格情形。
（六）按「宣告決議或選舉無效之訴，為形成之訴，須法律規定有形成權人始得提起
      ，民法就財團內部會議之決議或選舉，未設得由何人訴請宣告其為無效之規定
      ，自不得由董監事提起該項形成之訴」，最高法院六十三年十月二十二日六十
      三年度第五次民庭庭推總會決議業經闡明，原告對於本訴請求自非合法。
（七）八十五年五月三日所為選舉，如為無效，殊難以原告個人聲明為有效無效之分
      界點，以免產生法效之不確定性，其請求決議無效之判決，法律上能否如此請
      求，被告爭執之。尤其上開各項決議，因原告僅主張董事長之選舉無效，喇律
      上為董事會合法存在之情形，雖在董事長主持下，但合法董事會之決議仍不能
      認為無效，因董事長僅在主持會議，對於董事之決議應無影響，原告以程序上
      有不合法之情形，被告否認之，且縱程序上有瑕疵亦因原告參與而已補正，是
      不論何時之董事會決議，應屬合法有效存在。
（八）法人有關董事之選舉並非以登記為生效要件，法律上法人董事於選舉後即生效
      ，登記與否僅在於能否對抗第三人而已，而依醫療法施行細則第三十條規定，
      呈報董事會選舉結果僅屬核備性質，並非效力要件，原告主張第六屆董事尚非
      合法，第五屆董事尚未失效云云，法理上之見解被告爭執之。
（九）法人選舉程序上之瑕疵於未有人異議下，其瑕疵自應認為業已補正，尤以本件
      選舉八十五年五月三日發生，並經衛生署及鈞院法人登記處登記通過，要難認
      其選舉無效，更難理解何能如原告之請求，董事會之決議於八十七年十一月十
      一日後始為無效，而八十五年五月三日迄八十七年十一月十一日止之會議則為
      有效之任何法理依據。
（十）本件新樓醫院董事會之組織依捐助及組織章程第六條規定組成之，再觀該章程
      第九條有關董事會之職權，並無遴選新任董事之職權，其原因係其捐助人為台
      灣基督長老教會，而教會對於屬下總會所屬各董事會、理事會、委員會等之成
      員概依總會銓衡委員會條例之規定銓衡之，新樓醫院成立迄今，無不依此方式
      為之，另屬下北部馬偕醫院，中部彰化基督教醫院亦是依此方式選定董事人選
      ，此所以章程對於董事選舉未有特別規定，而應以一般開會議決規定為之。
（十一）醫療法施行細則第三十二條雖對董事會之選舉有出席表決人數之特別規定，
        但依三十二條第二項第五款對於修改章程亦有特別之規定，而新樓醫院捐助
        章程第十一條僅特別舉出修改章程有特別出席表決人數，但董事會之選舉則
        無除外規定，顯見章程第十一條規定對於董事長等之選舉應適用一般會議之
        決議規定，又醫療法施行細則第二十四條對於捐助章程應載明事項其第四款
        、第五款規定：「關於董事名額任期及選聘解聘事項」及「關於董事會事項
        」，同施行細則第二十九條有關董事會職權第一項第一款亦規定：「辦理董
        事之選聘及解聘」，然而新樓醫院之捐助章程內對此兩者並無明確規定，實
        因捐助人台灣基督長老教會總會法規內已有銓衡條例，而不需要為特別之規
        定所致。
（十二）按新樓醫院之捐助章程既然已經核准並登記在案，其目的之行使及財團組織
        及管理方法並無任何缺失，於章程上對於選舉規定於章程第十一條，即無引
        用第十五條而適用醫療法施行細則第三十二條規定之餘地，依法人自治之法
        理，原告主張醫療法施行細則第三十二條為強制規定，被告不能贊同。
（十三）參照醫療法施行細則第二十四條、第二十九條規定，如章程或董事會就董事
        會之組織為有別於第三十二條規定時，法理上仍應依第二十四條或第二十九
        條規定進行，更可證原告主張醫療法第三十二條為強制規定全盤否定捐助章
        程及捐助人之意思，法律見解並不正確。
（十四）鈞院八十八年度訴字第一０六四號判決有關嗣後第六屆董事會問題，與本案
        第五屆董事會顯然無關，況該判決以召集程序未通知原告，資為該案被告不
        利之理由，反足以證明第五屆董事會之合法有效存在，原告引用該項判決顯
        有誤導。
（十五）醫療法施行細則第三十二條規定有關董事會之選舉出席表決人員之特別規定
        ，雖法文上有「應」字一語，原告主張為強制禁止規定，但法文上「應」字
        是否為強制規定，仍應推敲該條為程序上之要求，但不排除捐助章程規定之
        優先適用，是否為強制規定被告爭執之。立法上「應」字之使用在程序上大
        抵為「訓示規定」，如訴訟法上之通知，應於十日前七日前為之，如有違背
        ，對訴訟上之效力並無影響（最高法院八十七年台抗字第三九五號裁定），
        亦有取締規定而非效力規定（最高法院八十七年台上字第一０九三號判決參
        照），原告指為效力規定，被告欠難接受，原告要求確認董事會推選董事長
        選舉無效，自非法之所許，況第五屆董事已任滿，其確認利益全無存在，原
        告之訴更非有理。
（十六）被告之被推選為董事長係在原董事會董事長依法召集後董事長到會交由總會
        人員主持下推選而成，其程序更無不法。
三、證據：提出新樓醫院捐助章程一份為證。
丙、被告庚○○方面：
一、聲明：如主文所示。
二、陳述：董事長選舉應遵守醫療法規。
丁、被告乙○○、壬○○、甲○○、戊○○、辛○○、癸○○、寅○○、卯○○、廖
    昆華、丙○○方面：
    被告等未於言詞辯論期日到場，亦未提出任何書狀資料為聲明或陳述。
甲、程序方面：
一、按新修正民事訴訟法第二百五十五條規定：「訴狀送達後，原告不得將原訴變更
    或追加他訴。但有下列各款情形之一者，不在此限︰一、被告同意者。請求之基
    礎事實同一者」，查原告於起訴時聲明依民法第六十四條之規定請求「確認財團
    法人臺灣基督長老教會新樓醫院董事會於八十五年五月三日所為董事長之選舉無
    效」，並以財團法人臺灣基督長老教會新樓醫院及丁○○為被告；嗣於八十九年
    五月二十九日具狀撤回財團法人臺灣基督長老教會新樓醫院部分訴訟，並追加乙○○、壬○○、甲○○、戊○○、辛○○、癸○○、寅○○、卯○○、廖昆華、
    丙○○、丑○○等人為被告（被告丑○○部分業於八十九年八月十一日言詞辯論
    時撤回），且於八十九年七月二十四日變更其訴之聲明為：「被告等於八十五年
    五月三日財團法人台灣基督長老教會新樓醫院第五屆第一次董事會所為董事長之
    選舉無效」，雖被告丁○○不同意，惟原告據以請求之基礎事實均為被告等於八
    十五年五月三日新樓醫院董事會選舉董事長之紛爭，依上開規定，自應許其變更
    及追加，合先敘明之。
二、本件被告乙○○、壬○○、甲○○、戊○○、辛○○、癸○○、寅○○、卯○○
    、廖昆華、丙○○合法通知，未於言詞辯論期日到場，核無民事訴訟法第三百八
    十六條所列各款情形，爰依原告之聲請，由其一造辯論而為判決。
乙、實體方面：
一、原告主張新樓醫院係經主管機關行政衛生署核准設立並向本院法人登記處合法登
    記之醫療機構財團法人，新樓醫院章程第六、七條僅規定後屆董事由董事會遴選
    之，由董事中互選董事長及書記各一人，未另規定改選董事會之召集程序及董事
    長當選票數，但於第十五條規定：「本章程未規定事項悉依有關法律辦理」，故
    自應適用醫療法施行細則之有關規定，而依醫療法施行細則第三十條第一項、第
    二項前段及第三十二條第一項、第二項第二款規定：「財團法人醫療機構董事任
    期除捐助章程另有規定外，每屆為三年，連選得連任。董事會應在當屆任期屆滿
    前開會，選聘下屆董事，並由原任董事長召開董事會，推選董事長」；「董事會
    開會董事長為主席，董事會會議之決議應有過半數董事之出席，以出席董事過半
    數之同意行之，但左列重要事項之決議應有三分之二以上董事出席，以出席董事
    三分之二以上之同意行之。一、.... 二、董事長之推選或改選」，詎新樓醫院
    第四屆董事會於八十五年五月三日召開第十八次董事會推選第五屆董事而結束，
    稍後繼續召開第五屆第一次董事會推選董事長等，未依法由原任董事長黃仁村醫
    師召開，而竟由無召集權人之總會副議長李不易牧師主持董事會，在董事十五名
    全體出席情形下之董事長選舉，被告丁○○僅得九票未達三分之二，主持人竟宣
    佈：「董事丁○○當選董事長」，均有違上揭醫療法施行細則之規定。原告係新
    樓醫院第五屆董事，為利害關係人，為此依民法第六十四條之規定提起本件之訴
    等語。
二、被告丁○○則以：最高法院六十三年第五次民庭會議總決議會認「．．．宣告決
    議或選舉無效之訴為形成之訴，須法律規定有形成權之人始得提起，民法就財團
    內部會議之決議或選舉或選舉未設得由何人訴請宣告其為無效之規定，自不得由
    董監事提起該項形成之訴」，原告以董事身份提起本訴請求自非合法；又醫療法
    施行細則第三十二條雖對董事會之選舉有出席表決人數之特別規定，但依第三十
    二條第二項第五款對於修改章程亦有特別之規定，而新樓醫院捐助章程第十一條
    僅特別舉出修改章程有特別出席表決人數，但董事會之選舉則無除外規定，顯見
    章程第十一條規定對於董事長等之選舉應適用一般會議之決議規定；另董事長僅
    在主持會議，對於董事之決議應無影響，原告以程序上有不合法之情形，被告否
    認之，且縱程序上有瑕疵亦因原告參與而已補正等語，資為抗辯。
三、按「財團董事有違反捐助章程之行為時，法院得因主官機關、檢察官或利害關係
    人之聲請，宣告其行為無效」，民法第六十四條定有明文，查原告主張兩造為新
    樓醫院第五屆董事一節，為被告所不爭執，並有新樓醫院第五屆董事名單附卷足
    參，自堪信為真實。則原告既身為董事，對於董事會決議事項自有利害關係，其
    以利害關係人身分提起本件訴訟，其原告之當事人應屬適格。次按財團董事會議
    違反捐助章程之規定，改選董事及董事長，而對之提起宣告該董事行為為無效之
    訴者，自應以為改選行為之董事為被告（最高法院八十二年台上字第三一八六號
    裁判要旨參照）。本件參與系爭決議之董事，連原告在內共十五名，其中林茂庭
    、陳宗義二人於原告起訴時已經辭世，核本訴之性質又屬無法承受，則原告以參
    與系爭決議之其餘全體董事即被告丁○○等十二名董事為被告，就被告之當事人
    適格要件，亦無欠缺，附此敘明。
四、原告主張：新樓醫院為依法設立登記之財團法人醫療機構，於八十五年五月三日
    召開第五屆第一次董事會，兩造均為該屆董事，出席董事連原告在內共十五名，
    會議中選舉第五屆董事長時，由李不易牧師主持會議，選舉結果由被告丁○○以
    九票當選新樓醫院第五屆董事長等事實，業據原告提出之系爭董事會議事錄一紙
    為證，且為被告丁○○、庚○○所不爭執，而堪信為真實。
五、按新樓醫院乃屬財團法人之醫療機構，而財團法人乃以財產之集合為基礎之他律
    法人，與社團法人，係以人之集合為基礎之自律法人，設有總會、會員大會等意
    思機關者，自有不同，而應接受主管機關及法院之監督，是董事之行為果有違反
    捐助章程，法院自得因主管機關、檢察官或利害關係人之聲請，宣告其行為為無
    效。再醫療機構亦應受醫療法第四節「財團法人醫療機構」關於其設立、董事之
    選任、變更、財產之監督等相關規定之規範，而就實際施行之具體作法，該法於
    第九十條授權中央衛生主管機關即行政院衛生署擬訂施行細則以資遵行。準此，
    實質意義之醫療法，自包括醫療法施行細則；易言之，醫療法施行細則中關於財
    團法人董事會之召集及議決等事項，均屬法律授權之行政法規，對於醫療機構具
    有與醫療法相同之強制力。
六、依醫療法施行細則第三十二條規定：「董事會開會，由董事長為主席，董事長未
    能出席時，由董事推定一人為主席。董事會會議之決議，應有過半數董事出席，
    以出席董事過半數之同意行之。但左列重要事項之決議，應有三分之二以上董事
    出席，以出席董事三分之二以上董事出席，以出席董事三分之二以上之同意行之
    ：一、辦理董事之選聘或解聘。二、董事長之推選或改選。三、負責醫師之選聘
    或解聘。四、依本法第三十五條規定為不動產之處分、出租、設定負擔或變更用
    途者。五、董事會組織章程之修訂。六、財團法人醫療機構之停辦、解散或申請
    破產之決定。前項重要事項，應於會議前十日，將議程通知各董事，並報請中央
    衛生主管機關備查。」，而參諸新樓醫院於本院七十四年度法登字第三五號法人
    登記案卷中提出之捐助暨組織章程，關於董事長之選舉及開會決議方式規定如左
    ：第六條：「董事會：董事十五人，首屆董事由嘉義中會、高雄中會、壽山中會
    、屏東中會、台南神學院各提一名，台南中會五名，其餘五人由從事醫療工作經
    驗豐富之基督徒人士中遴選組成之。後屆董事由董事會遴選之。」；第十條：「
    董事會議每年三次，但董事長認為必要時或董事三分之一以上請求時，得開臨時
    會議。」；第十一條：「董事會應以過半數董事出席始得開會；除處分財產另有
    規定外，應以出席董事過半數之同意行之。可否同數時由主席裁定之。」觀以上
    開條文內容，第六條乃規定後屆董事產生之方法應由現任董事會遴選；而第十一
    條所定者乃屬董事會一般常會之定足數及決議方法，尚難認係關於董事長改選等
    重要事項之召集程序及開會等規定，堪認原告主張新樓醫院之捐助章程就此事項
    未為規定，而應適用其章程第十五條之規定：即本章程未規定事項悉依有關法律
    辦理，為有理由。而有關規範財團法人醫療機構之「法律」自指醫療法及其施行
    細則已如前述，準此，醫療法施行細則第三十二條董事會重要事項之召集程序及
    決議方法當屬新樓醫院章程之一部，如董事行為違反前開規定自屬違反章程。而
    新樓醫院第五屆第一次董事會議出席董事十五人，被告丁○○獲選董事長之票數
    為九票，尚未達出席人數三分之二，詎該次董事會竟決議被告丁○○當選董事長
    ，核與醫療法施行係則第三十二條規定有違，揆諸前開說明，被告等於八十五年
    五月三日新樓醫院第五屆第一次董事會議決議選舉第五屆董事長之行為乃屬違反
    章程之行為。
六、從而，原告依民法第六十四條之規定，請求宣告被告於八十五年五月三日財團法
    人臺灣基督長老教會新樓醫院第五屆第一次董事會中推選董事長之選舉行為無效
    ，即有理由，應予准許。
七、本件事證已臻明確，兩造其餘之攻擊防禦方法，核與本案之結論不生影響，爰不
    一一贅述，併此敘明。
八、結論：原告之訴為有理由，依民事訴訟法第三百八十五條第一項前段、第七十八
    條、第八十五條第一項前段，判決如主文。
中      華      民      國    八十九    年      八      月    二十五    日
                                臺灣臺南地方法院民事第一庭
~B法      官  李杭倫
右為正本係照原本作成
如對本判決上訴，須於判決送達後廿日內向本院提出上訴狀
中      華      民      國    八十九    年      八      月    二十五    日
~B法院書記官  汪維屏


司法院資訊處製作；財團法人民間司法改革基金會備份。
